【裁判字號】    90,台上,2288
【裁判日期】    900419
【裁判案由】    違反槍砲彈藥刀械管制條例
【裁判全文】
最高法院刑事判決                                九十年度台上字第二二八八號
    上  訴  人  甲  ○
右上訴人因違反槍砲彈藥刀械管制條例案件，不服台灣高等法院台中分院中華民國八
十七年十一月十七日第二審判決（八十七年度上訴字第二六一五號，起訴案號：台灣
台中地方法院檢察署八十七年度偵字第四三七六號），提起上訴，本院判決如左：
    主  文
原判決撤銷，發回台灣高等法院台中分院。
    理  由
本件原判決認定上訴人甲○於民國八十七年二月十九日下午六時許，在台中縣清水鎮
大甲溪河床旁，拾獲不詳姓名者所遺失之可發射子彈具有殺傷力之手槍一把，及具殺
傷力之子彈一顆。即意圖為自己不法之所有，予以侵占入己。並將該槍、彈帶回台中
縣清水鎮○○路六○三巷八號住處放置。嗣於同日下午六時二十二分許，上訴人因與
其夫發生爭執，報警處理時，經警查獲上開槍、彈等情。因而維持第一審依想像競合
犯及牽連犯關係，論處上訴人未經許可，持有可發射子彈具有殺傷力之手槍罪刑之判
決，駁回上訴人在第二審之上訴，固非無見。
惟查：(一)槍砲彈藥刀械管制條例第十九條第一項規定：「犯第七條、第八條、第十條
、第十一條、第十二條第一項至第三項、第十三條第一項至第三項之罪，經判處有期
徒刑者，應於刑之執行完畢或赦免後，令入勞動場所強制工作，其期間為三年。」此
項規定，不問對行為人有無預防矯治其社會危險性之必要，一律宣付強制工作三年，
限制其中不具社會危險性之受處分人之身體、自由部分，其所採措施與所欲達成預防
矯治之目的及所需程度，不合憲法第二十三條所定之比例原則。業經司法院大法官會
議於八十七年十二月十八日作成釋字第四七一號解釋，就其中不問對行為人有無預防
矯治其社會危險性之必要，一律宣付強制工作三年之部分，宣告違憲，應自該解釋公
布之日起不予適用。然犯該條例第十九條第一項所列舉之罪，依個案情節，考量行為
人所為行為之嚴重性、行為人所表現之危險性，及對於行為人未來行為之期待性，倘
與比例原則相當，仍應適用該條例宣告保安處分，作特別預防之處置，以達教化與治
療之目的。本件第一審就上訴人犯槍砲彈藥刀械管制條例第十九條第一項所列舉之罪
，宣告強制工作三年部分，未注意明其依個案情節，審酌上訴人行為之嚴重性、所
表現之危險性，及未來行為期待性之結果，何以必須採取上開保安處分措施之理由，
致無從審斷此項保安處分是否符合預防矯治目的及所需程度之比例原則，自有理由不
備之違誤。而原審未予以糾正，亦欠允洽。(二)事實審法院如未於審判期日，就被告否
認犯罪有利之辯解事項與證據，予以調查，亦不於判決理由內加以論列，率行判決，
則屬於法有違。上訴人於警訊及第一審均否認有持有槍、彈犯行，辯稱：伊於大甲溪
河床旁撿破爛時，拾獲用塑膠袋包裝之一包物品，未打開看，不知內有何物，即撿回
住處。嗣於同日，因伊夫妻吵架，報警處理，警方一到，就在伊住處房地上發現該
包物品，打開一看，伊才知道裏面是手槍等情（見警訊卷第四、五頁、第一審第十九
頁）。則上訴人斯項辯解是否可採，與判斷其是否成立未經許可，持有槍、彈犯行攸
關，自有深入研求之必要。乃原審就上訴人上開否認犯罪有利之辯解事項未詳予調查
，亦未於判決理由內加以論列，即遽行判決，難謂無調查未盡及理由不備之違誤。以
上或為上訴意旨所指摘，或為本院得依職權調查之事項。上訴人上訴意旨指摘原判決
不當，非無理由，應認有發回更審之原因。至原審就應送達予上訴人之判決正本，未
向上訴人現居之台中縣清水鎮○○路六０三巷八號送達，而囑託郵政機關向其原住所
即同路五六七號送達，致未獲會晤本人，乃於八十七年十二月二日，寄存於台中縣警
察局清水分局高美派出所（見原審卷第二九頁），則斯項送達自難謂合法。又據上開
派出所答覆上訴人嗣於八十七年十二月十四日，至該派出所領取前揭判決書，則應以
該日為此項判決之送達日。是上訴人於同月十六日提起本件上訴，應認未逾上訴期間
，附此敘明。
據上論結，應依刑事訴訟法第三百九十七條、第四百零一條，判決如主文。
中      華      民      國     九十     年      四      月     十九     日
                              最高法院刑事第七庭
                                  審判長法官  吳  雄  銘
                                        法官  池  啟  明
                                        法官  石  木  欽
                                        法官  郭  毓  洲
                                        法官  吳  三  龍
      右正本證明與原本無異
                                              書  記  官
中      華      民      國     九十     年      四      月    二十三    日


司法院資訊處製作；財團法人民間司法改革基金會備份。
